臺灣高等法院刑事判決　　　　　　　 100年度上易字第954號
上　訴　人
即　被　告　洪立臻
選任辯護人　鍾永盛律師
　　　　　　黃當庭律師
上列上訴人因詐欺案件，不服臺灣臺北地方法院99年度易字第
1557號，中華民國100年3月23日第一審判決（起訴案號：臺灣臺
北地方法院檢察署98年度調偵字第937號），提起上訴，本院判
決如下：
    主  文
上訴駁回。
    事  實
壹、洪立臻於民國96年間，因從事投資顧問業之霍治宏推薦，仲
    介客戶以港幣1,500萬元購買香港地區凱普松公司首次公開
    發行（IPO）股票，並支付霍治宏港幣87餘萬元之顧問費。
    然因股票獲利不如預期，致洪立臻自負其責，將顧問費退還
    客戶，洪立臻因生意損失，而心生不滿，亟思報復霍治宏並
    能由霍治宏處取得款項，彌補其仲介失誤造成之損失。
貳、洪立臻因知悉霍治宏從事台灣地區與大陸地區之地下換匯交
    易，乃與真實姓名年籍不詳自稱張廟發之大陸地區成年人，
    基於共同之犯意，意圖為自己不法所有，謀議由張廟發提供
    大陸地區中國工商銀行北京市海淀鎮支行，戶名CHOONGNYOK
    KEONG、帳號0000000000000000893之人頭帳戶，以換匯交易
    為由，誘使霍治宏匯款至上開帳戶。洪立臻乃於97年1月30
    日凌晨0時許，自香港去電在大陸地區廣東省深圳市之霍治
    宏，向霍治宏誆稱：其有香港客戶林立擬將投資利得港幣
    400餘萬元，匯至大陸地區，要將港幣換成人民幣，先於97
    年1 月31日匯款人民幣409萬9,500元至上開指定之帳戶，香
    港之客戶即於97年2月1日匯交港幣450萬元，並另支付2％利
    潤予中間人云云。使霍治宏信以為真而陷於錯誤，旋於97年
    1 月30日上午去電臺北市中正區○○○路○段244巷10弄4號
    黃振益告知換匯之事。洪立臻亦於同日晚上撥打電話予黃振
    益游說。黃振益不知有詐亦因而陷於錯誤，於97年1月31日
    ，透過友人李宏偉在大陸地區廣東省深圳市匯款人民幣409
    萬9,500元至洪立臻指定之上開人頭帳戶。惟事後洪立臻並
    未依約匯款港幣450萬元予黃振益，經黃振益催討，洪立臻
    均藉詞推託，迄未返還，黃振益始知受騙。
、案經黃振益訴由臺灣臺北地方法院檢察署檢察官偵查起訴。
    理  由
壹、程序部分：
一、審判權部分：
    犯罪之行為或結果，有一在中華民國領域內者，為在中華民
    國領域內犯罪，刑法第4 條定有明文。再中華民國憲法第4
    條明文：「中華民國領土，依其固有之疆域，非經國民大會
    之決議，不得變更之。」，而國民大會至今亦未為變更領土
    之決議；中華民國憲法增修條文第11條復規定：「自由地區
    與大陸地區間人民權利義務關係及其他事務之處理，得以法
    律為特別之規定。」並由臺灣地區與大陸地區人民關係條例
    第2條第2款、第75條分別明定：「大陸地區：指台灣地區以
    外之中華民國領土。」「在大陸地區或在大陸船艦、航空器
    內犯罪，雖在大陸地區曾受處罰，仍得依法處斷。」均揭示
    大陸地區仍屬我中華民國之領土。據此，大陸地區現在雖因
    事實上之障礙為我國主權所不及，但在大陸地區犯罪，仍應
    受我國法律之處罰，即明示大陸地區猶屬我國領域，並未對
    其放棄主權（最高法院94年度臺上字第6619號判決、90年度
    臺上字第705號判決意旨參照）。經查，被告實施詐騙之行
    為地，雖在香港地區而非在我國司法主權所管轄之範圍內，
    然被害人黃振益係在其臺北市中正區之住處遭詐騙，是被害
    人住處亦為被告之行為地，且告訴人交付被詐騙款項之結果
    地係在大陸地區，揆諸前開規定及說明，我國自有刑事審判
    權。
二、證據能力部分：
    按被告以外之人於審判外之言詞或書面陳述，除法律有規定
    者外，不得作為證據，刑事訴訟法第159條第1項定有明文，
    此即學理上所稱之傳聞證據排除法則。而依上開法律規定，
    傳聞證據原則上固無證據能力，但如法律別有規定者，即例
    外認有證據能力。又按被告以外之人於審判外之陳述，雖不
    符同法第159條之1至之4之規定，而經當事人同意作為證據
    ，法院審酌該言詞陳述或書面陳述作成時之情況，認為適當
    者，亦得為證據。當事人、代理人或辯護人於法院調查證據
    時，知有第159條第1項不得為證據之情形，而未於言詞辯論
    終結前聲明異議者，視為有前項之同意, 同法第159條之5第
    1項、第2項定有明文。本判決下列所引用之證據，其中傳聞
    證據部分，均經被告、辯護人及檢察官於原審法院準備程序
    及審理時同意作為證據使用，於上訴本院均未於言詞辯論終
    結前聲明異議，視為同意作為證據（見原審卷第17頁、第71
    頁背面至第74頁，本院卷第34頁、第35頁、第56頁、第57頁
    ），本院審酌該等傳聞證據作成時之狀況，並無違法或不當
    等不宜作為證據之情形，均得作為證據。
貳、實體認定部分：
一、訊據被告洪立臻固不否認向霍治宏表示有客戶要換匯，並提
    供CHOONGNYOKKEONG在中國工商銀行北京市海淀鎮支行之帳
    戶供匯入人民幣409萬9,500元，惟矢口否認有詐欺之犯行。
    辯稱：我是為了要向霍治宏取回我返還客戶的顧問費，才會
    向霍治宏表示要作這樣的匯款交易，是大陸人士張廟發教我
    這樣做，CHOONGNYOKKEONG的帳戶也是張廟發提供的，我不
    知道霍治宏他找誰換匯，當時我不知道霍治宏要找黃振益，
    也沒有與黃振益聯繫云云。辯護人則以：被告是受張廟發欺
    騙，誤信張廟發願意幫忙向霍治宏討回被告退還客戶的顧問
    費港幣87萬餘元，因而依張廟發指示告知霍治宏換匯業務，
    可獲得2％之報酬，嗣後被告始知霍治宏找黃振益換匯。黃
    振益匯款至上開帳戶後，張廟發卻一再推託。被告亦未取得
    分文，始知遭張廟發詐騙。被告只是為了要向霍治宏討回顧
    問費，主觀上沒有不法所有之意圖云云。
二、經查：
(一)被害人黃振益於97年1月30日在臺北市中正區○○○路○段
    244巷10弄4號4樓住處接獲霍治宏電話，表示被告有投資案
    需要人民幣409萬9,500元，完成後有2％的佣金，於97年1月
    31日匯款人民幣409萬9,500元到被告指定之中國工商銀行北
    京市海淀鎮支行0000000000000000893、戶名CHOONGNYOKKEO
    NG帳戶，被告於97年2月1日會匯還港幣450萬元。且被告於
    97年1月30日晚上曾致電拜託幫忙匯款，使其信以為真而陷
    於錯誤，透過大陸友人李宏偉將款項匯至上開帳戶內，之後
    被告即避不見面，亦未將450萬港幣匯交，迄今均不置理等
    情，迭經證人即被害人黃振益於警詢、原審及本院審理時、
    證人霍治宏於警詢中證述明確（見97年度調偵字第543號卷
    第11頁至第13頁、第17頁至第19頁、97年度偵字第8220號卷
    第18頁至第22頁、原審卷第69頁至第71頁、本院卷第54頁、
    第55頁）。
(二)雖被害人黃振益於原審審理時對於97年1月31日匯款前是否
    曾直接與被告聯繫，證稱沒有聯繫等語。惟其於警詢中證稱
    ：被告曾拜託我要她幫忙，表現得非常誠懇。於偵查中仍證
    稱：1月30日洪立臻也打電話告訴我說這筆交易很安全，由
    霍治宏作保證等語（見97年度調偵字第543號卷第18頁、97
    年度他字第2223號卷第30頁）。於本院審理中，明確稱被告
    有直接與其聯絡游說匯款，原審所述是誤會問題，以為是問
    我有無主動與被告聯絡，因我未與被告聯絡，而為上述回答
    ，實際上被告確有與我聯絡等語（見本院卷第54頁），被害
    人黃振益所述，應無矛盾不符。且衡之被害人黃振益與戶名
    為CHOONGNYOKKEONG之人素不相識，被告若非透過霍治宏從
    仲介牽線，被害人應不致信賴該筆交易，而陷於錯誤。且不
    論被告有無親自與係黃振益連絡，但其對霍治宏施詐，霍治
    宏再告知黃振益，均無解其犯罪責任。參以該筆港幣兌換人
    民幣的換匯交易，霍治宏與被告協議2％之佣金，被告與霍
    治宏各分0. 5％、黃振益收1％報酬，亦據證人霍治宏於警
    詢中證述明確（見97年度偵字第8220號卷第19頁）。苟如被
    告所辯於告訴人匯款前並不知霍治宏找人出資換匯云云，霍
    治宏如何承諾出資人可得報酬之多寡，事成之後又如何向被
    告交代應將2％報酬之一半給予出資人。足見被告於詐騙霍
    治宏時，確知霍治宏將找人出人民幣進行換匯交易。
(三)被害人黃振益確有將人民幣409萬9,500元匯至中國工商銀行
    北京市海淀鎮支行CHOONGNYOKKEONG、0000000000000000893
    號帳戶內，有中國工商銀行網上銀行電子回單影本、法務部
    99年12月29日法檢決字第0990808966號函暨海峽兩岸共同打
    擊犯罪及司法互助協議調查取證回覆書、北京市高級人民法
    院協助查詢存款通知書、綜合帳戶明細附卷可憑（見97年度
    他字第2223號卷第6頁、原審卷第36頁至第40頁）。
(四)被告雖辯稱其主觀上並無詐欺故意，是張廟發計劃，受張廟
    發利用，黃振益匯至上開帳戶內金錢均由張廟發取走，其無
    支配該帳戶之能力；且目的僅係欲從霍治宏處取回先前返還
    客戶之顧問費港幣87萬餘元云云。然被告如何願自負責任償
    還客戶顧問費，並無證據足以證明。且縱有其事，被告自負
    生意盈虧之責，其退還顧問費，並未經霍治宏同意，霍治宏
    亦無負擔之理。又被告向霍治宏、黃振益詐騙之金額為人民
    幣409萬9,500元，遠超過港幣87萬餘元甚多，如其目的僅係
    為取回港幣87萬餘元，何以向霍治宏、黃振益誆稱數倍於港
    幣87萬餘元之金額。且既係張廟發為幫被告向霍治宏取回港
    幣87萬餘元而設計，被告明知此情，仍向霍治宏及黃振益誆
    稱有換匯交易有利可圖，使黃振益將款項匯入指定帳戶內，
    被告就實施詐術使霍治宏及黃振益匯款之行為，即與張廟發
    間具有犯意聯絡及行為分擔。又被告與張廟發之間如無共同
    之謀議，二人非親非故亦無深交，苟張廟發得款後不交付被
    告應分得之款項，被告將兩頭落空，且將面對民刑責任，被
    告為台灣國立大學商學院畢業，復有商場經驗之人，不可能
    不知其情。其事後將所有責任諉由張廟發領走與之無關云云
    ，不足為其有利免責之藉口。被告與張廟發自始即共同具有
    不法所有意圖，詐取鉅款，縱共犯張廟發事後以黑吃黑之手
    法，不將被告應分得之贓款給付，亦無解被告之刑責。
(五)詐欺取財罪之既遂與未遂之判斷標準，在於被害人是否交付
    財物而造成財產損失為準。本件被害人黃振益匯款人民幣40
    9萬9,500元至被告指定之帳戶，進入共犯張廟發之實力支配
    之下，且已領取，被告與共犯應負共同責任，其詐欺取財行
    為，已屬既遂。
(六)被告另聲請傳喚霍治宏作證，惟查霍治宏99年12月27日離境
    ，有入出境資訊連細作業資料在卷可查（見本院卷第31頁、
    第32頁），亦不知其境外所在，無從傳查。且霍治宏於警訊
    時已陳述明確，合於刑事訴訟法第159條之3第2款之規定得
    為證據。另被告及其辯護人均同意作為證據，已如前述，自
    無庸再予調查，附此說明。
三、綜上所述，被告所辯，為推諉卸責之詞，不足採信，其事證
    明確，犯行洵堪認定，應予依法論科。
參、法律之適用及上訴駁回之理由：
一、核被告所為，係犯刑法第339 條第1 項之詐欺取財既遂罪。
    被告與大陸地區成年男子張廟發間，有犯意之聯絡及行為之
    分擔，皆為共同正犯。
二、原審基此認定，援引刑法第28條、第339條第1項，刑法施行
    法第1條等規定，審酌被告藉詞換匯交易有利可圖，藉機詐
    取人民幣490萬9,500元，金額鉅大，所造成之損害非輕，犯
    後猶飾詞卸責，迄今亦未賠償被害人及其犯罪動機、手段、
    目的、智識程度等一切情狀，量處有期徒刑二年，以資懲儆
    。被告上訴意旨，仍執前詞，否認犯罪及認原判決量刑過重
    ，就原審適法範圍裁量權之行使為爭執，核無理由，上訴應
    予駁回。
據上論斷，應依刑事訴訟法第368條，判決如主文。
本案經檢察官張秋雲到庭執行職務。
中    華    民    國    100    年    6    月    14    日
                  刑事第十一庭審判長法  官  許宗和
                                    法  官  沈君玲
                                    法  官  趙功恆
以上正本證明與原本無異。
不得上訴。
                                    書記官  周恩寧
中    華    民    國   100    年    6     月    14    日
附錄本案論罪科刑法條全文：
刑法第339條第1項
意圖為自己或第三人不法之所有，以詐術使人將本人或第三人之
物交付者，處5 年以下有期徒刑、拘役或科或併科1 千元以下罰
金。